臺灣高等法院臺南分院刑事判決
上　訴　人　臺灣臺南地方法院檢察署檢察官
上　訴　人
即　被　告　乙○○
上　訴　人
即　被　告　丙○○○
上一被　告
選任辯護人　蔡清河　律師
上列上訴人因被告等偽造文書等案件，不服臺灣臺南地方法院88
年度訴字第524號中華民國88年7月16日第一審判決（起訴案號：
臺灣臺南地方法院檢察署87年度偵續字第150號），提起上訴，
判決後，經最高法院第三次發回更審，本院判決如下：
     主  文
原判決撤銷。
丙○○○、乙○○共同連續行使偽造私文書，足以生損害於他人
，各處有期徒刑拾月。乙○○緩刑伍年。
偽造之標單上「阿珍」、「徐安心」之署押各壹枚，均沒收。
     事  實
一、乙○○與丙○○○係夫妻關係，二人均明知經濟不佳而無清
    償能力，於民國（下同）八十六年四月十五日，在臺南縣歸
    仁鄉○○○路二七二號住處，以乙○○名義為會首，由乙○○、丙○○○分別招募甲○○等互助會會員，成立每月新臺
    幣（下同）一萬元之互助會，連同會首共計二十六人之民間
    互助會，第一會由會員將一萬元交由會首，第二會以後則由
    會員將欲標之利息寫於標單上，並書上會員之姓名，以出價
    最高者得標。詎其等二人竟共同基於意圖為自己不法所有，
    及行使偽造私文書以詐取會款之概括犯意聯絡，於該會八十
    六年八月止會前之六月及七月所開標之第三、四次開標日期
    ，連續由丙○○○於第三會冒用阿珍名義、第四會冒用徐安
    心名義並偽造該等人名義之標單用以冒標，再持向其他互助
    會活會會員共二十四名詐稱第三、四次互助會，分別由阿珍
    、徐安心得標以行使，計詐得會款共三十八萬一千六百元花
    用（各次偽造標單之內容、詐騙金額及活會會員人數均詳如
    附表所示），均足生損害於阿珍、徐安心及其他活會互助會
    員等二十四人。
二、案經甲○○訴由臺灣臺南地方法院檢察署檢察官偵查起訴。
     理  由
一、訊據上訴人即被告乙○○、丙○○○，固不諱言有以乙○○
    名義召集上開互助會，並於第五會即止會之事實。惟均矢口
    否認有何行使偽造私文書及詐欺之犯行，被告乙○○辯稱：
    「伊雖擔任會首及有招募部分會員，然該互助會皆由丙○○○處理，伊未參與過問」。被告丙○○○則辯稱：「標會固
    有寫標單，但無冒標情事，第三會是阿珍標得，第四會是徐
    安心標得，但由楊秋蘭頂替，並無冒用他人名義標會詐取會
    款」等語。
二、經查：
（一）本件互助會於標會時，欲參與競標之會員，需寫記載名字
      、金額（即利息）之標單乙情，業據告訴人甲○○指訴明
      確（見偵續卷第一０七頁反面，上更(一)卷第九六頁），亦
      為被告丙○○○所供認無訛（見偵續卷第一０七頁）；被
      告乙○○也供認：「每月自由競標，寫會單。」等語（見
      偵字卷第十四頁），復經證人即會員翁義明證述屬實（見
      上更(一)卷第八七頁至八八頁），再參酌一般民間互助會開
      標之習慣，在競標時亦多有寫標單，以資確定由何人以多
      少利息得標等情，顯示告訴人甲○○、被告乙○○、丙○○○、證人翁義明等就本件互助會開標情形之上開指稱、
      供述、證述，符合一般民間互助會開標之習慣，足認本件
      互助會於標會時，欲參加競標之會員，均需寫記載名字、
      利息之標單，參與開標，以資確定由何人、以多少利息得
      標無疑。又第一會乃由互助會員將一萬元交由會首，第二
      會開始，則以內標之方式，由會員將其欲出之標金寫於標
      單上，並書寫會員之姓名，以出價最高者得標，亦為被告
      及告訴人所是認。
（二）雖被告乙○○辯稱：「伊雖擔任會首及有招募部分會員，
      然該互助會皆由丙○○○處理，伊未參與過問」云云。惟
      被告乙○○、丙○○○夫妻，確於八十六年四月十五日以
      乙○○名義為會首，招募甲○○等互助會會員，成立每月
      一萬元之互助會，連同會首共計二十六人之民間互助會之
      事實，業據乙○○、丙○○○供認在卷，並有互助會會單
      附卷可按，上開互助會之召募及運作，據乙○○於偵查中
      稱：「這會是我太太在我沒空時，幫我收的，會員有部分
      我招的，一部分在學校的是我太太招的。」、「我們夫妻
      都有招會員，但對外都由我妻來負責。」、「因我妻是在
      學校工作，由她當會首較不合適，所以才以我的名義當會
      首。」（見偵字第二一六號偵查卷【下稱偵字卷】第十三
      頁、偵續字第一五０號卷【下稱偵續卷】第五九頁）等語
      ，而丙○○○亦於偵查中供稱：「招會員一些是我先生乙○○招攬的，其餘都由我主持。」（見偵續字第一五０號
      、偵查卷第六九頁），於本院前審亦稱：「會員我先生召
      的比較少，大多數是我召的，會首是我先生。」、「會錢
      大都交給我，而我先生召的人，有的交給他，他再交給我
      。」（見上訴卷第四三頁）等語，足見被告乙○○、丙○○○二人均有參與本件互助會之招攬、收取會錢等相關事
      務無疑，被告乙○○辯稱其未參與互助會事宜云云，顯非
      事實，而不可採。
（三）至被告丙○○○雖辯稱：並無冒標情事，第三會是阿珍標
      得，第四會是徐安心標得，但由楊秋蘭頂替等語，然查：
    (1)被告丙○○○於原審中係稱：「第三會由阿珍標到，阿珍
      為其朋友，名字並不清楚，阿珍我沒見過，是她姪子來跟
      會，八十三年間即來跟會。」、「阿珍是張政吉的姪子，
      來繳會款的都是張政吉，標到多少錢已忘了，標單也都丟
      掉了。」、「標單是張政吉叫我寫名字，因他怕太太知道
      ，所以才用別人的名字。」（見原審卷第五八、八三頁）
      ，惟證人張政吉在原審卻證稱：「我都用張政吉或鄭先生
      名字跟會，我不認識阿珍我沒有印象用阿珍名義跟過會。
      」（見原審卷第八三頁），是該所謂由阿珍標得會云者，
      亦非事實，而不足採。至證人張政吉於本院前審審理時雖
      又證稱：「我跟會有叫會頭寫我姪女阿珍名義跟會。」（
      見上更(一)卷第九二頁），因與其前於原審中所為上開證述
      不符，應亦屬附合被告辯解而為迴護之詞，不足採信。
    (2)證人楊秋蘭於偵查、原審中固證稱：「我有借徐安心的會
      款，再交給丙○○○」、「八十六年四月十五日之互助會
      ，『我沒有標』，是徐安心標到後，我跟他換（即向徐安
      心借會款），我有打電話跟徐安心講。」云云（見偵續卷
      第六九頁，原審卷第八二頁反面），惟因證人徐安心並未
      標得本件八十六年四月五日互助會之會款，亦未將會款借
      給別人、或楊秋蘭，或由楊秋蘭頂替等情，已據證人徐安
      心在偵查、原審中陳明（見偵續卷第一一四頁，原審卷第
      八二頁），且證人楊秋蘭在原審先則稱：「我有打電話跟
      徐安心講，要跟他換。」云云，繼於證人徐安心表示「未
      接到楊秋蘭電話後。」，即又改稱：「是我告訴楊秋惠叫
      他打電話給徐安心，說要換成我標到會，我自己沒有打電
      話給徐安心。」云云（見原審卷第八二頁），亦見先後供
      述矛盾不一而有瑕疵，況證人楊秋蘭又自承與被告丙○○○為姊妹關係，是該證言顯係故為迴護被告之詞，難認屬
      實。另證人楊秋蘭於本院前審審理時雖亦證稱：「第四會
      我要標，我打電話委託楊秋惠幫我標，但是沒有標到，被
      徐安心標到，因為楊秋惠急用錢，我叫楊秋惠去跟徐安心
      協調，看他願不願意把會讓給我，後來楊秋惠告訴我說，
      徐安心答應先讓給我用。」、「我從頭到尾沒有與徐安心
      聯絡過，都是楊秋惠跟我講的，所以我不知道實際情形。
      」（見上更(一)卷第九四頁），與證人楊秋蘭於原審中所為
      上開證述相左，復與證人徐安心之證述亦不符，顯亦屬迴
      護之詞，均不足採。綜上所述，足見被告丙○○○上述無
      冒標互助會之辯解，應非事實，不可採信。
（四）被告乙○○與被告丙○○○係夫妻關係，於八十六年四月
      十五日召集互助會，於取得首會款後未久之同年八月即行
      止會，雖上開證人及告訴人等均稱標會之事務皆由被告丙○○○處理。惟被告乙○○既自承有招募互助會會員，並
      收取會款，已如前述，並曾因無力繳會款勸被告丙○○○
      不要再招會等語在卷（見偵續卷第五九頁），再參諸被告
      丙○○○供稱：該互助會之會員有一部份係由乙○○去招
      攬的，乙○○亦有在收會款，是被告乙○○實早已知其等
      應無任何清償資力，竟仍與被告丙○○○共同召集互助會
      會員，且於冒標會款後旋即倒會，顯見其等有為自己不法
      所有之詐欺意圖，及行使偽造私文書之犯意，暨互相利用
      他方行為以遂行犯罪目的之共同犯意聯絡無疑。此外，復
      有互助會單影本附卷足稽。至被告另稱已將會款退還會員
      云者，因詐欺犯為即成犯，只要取得他人交付之財物即成
      罪，事後將財物返還，並無礙於詐欺犯罪之成立。被告所
      詐取之互助會款，經本院前審質之被告等，均以事隔太久
      ，互助會之標息若干，已記不清楚，大概第三會在一六０
      ０元左右，而第四會在二五００元左右，並同意第三會標
      息以一六００元，第四會標息以二五００元計算（見重上
      更(二)卷第五六頁），則以有利於被告上開標息計算，被告
      所冒標之會款為如附表所示三十八萬一千六百元。
（五）綜上所述參酌以觀，足認被告二人之否認犯罪及所辯各節
      ，要屬諉責推卸之詞，委無足取，本件事證明確，被告二
      人犯行均堪認定，應予依法論科。
三、查本件互助會之標單，係於白紙上記載姓名及一定金額之標
    息，既為被告及告訴人甲○○、證人翁義明於偵查、審理時
    供明在卷，已如前述，則依民間互助會之習慣，此乃表示某
    會員以多少利息標取會款之意思，為參與競標互助會會款之
    用意證明，應屬刑法第二百二十條第一項之準私文書，應以
    文書論。被告行使偽造之各該標單，均足生損害於告訴人及
    其他活會會員。核被告二人所為，均係犯刑法第二百十六條
    、第二百十條之行使偽造私文書罪及第三百三十九條第一項
    之詐欺取財罪。其等就該二犯罪之施行，被告二人彼此間互
    有犯意聯絡及行為分擔，均應論以共同正犯。彼等偽造署押
    係偽造私文書之部分行為，其偽造私文書之低度行為，已為
    其行使偽造私文書之高度行為所吸收，均不另論罪。其等先
    後二次行使偽造私文書及詐欺犯行，時間緊接，犯罪構成要
    件相同，顯係基於概括犯意而為，皆應依連續犯規定以一罪
    論，並依法加重其刑。其等以一犯罪行為同時詐騙數活會會
    員之會款，係以一行為觸犯數罪名，應依想像競合犯之例從
    一重處斷。其等所犯上開行使偽造私文書罪及詐欺取財罪二
    罪間，具有方法結果之牽連關係，為牽連犯，應從一重之行
    使偽造私文書罪處斷。
四、原審法院認被告二人罪證明確，據予論罪科刑，固非無見，
    惟查，冒用他人名義在標單上書寫姓名及一定金額，依民間
    互助會習慣，除表示投標會員之主體外，並表示該會員願意
    以標單內所載之金額為標息而參與競標，非僅純為投標會員
    之識別，故冒標於標單上仿偽造他人姓名，乃表示投標會員
    之簽名意思，屬偽造之署押，依刑法第二百十九條之規定，
    應為沒收之諭知，法院並無裁量之餘地，原判決就被告所偽
    造標單上之署押未予宣告沒收，尚有未洽，被告二人上訴意
    旨否認犯罪，及檢察官上訴意旨認量刑偏輕，分別指摘原判
    決不當，雖均非可取，惟原判決既有可議，自應由本院將原
    判決予以撤銷改判。爰審酌被告二人之素行、犯罪之動機、
    目的、手段、所生危害、及其犯後態度等一切情狀，各量處
    如主文第二項所示之有期徒刑十月。其偽造之標會單上阿珍
    、徐安心之署押，依刑法第二百十九條之規定，均宣告沒收
    之。又被告乙○○前未曾受有期徒刑以上刑之宣告，此有其
    刑案資料查註紀錄表、及其全國前案紀錄表在卷可佐，且念
    其夫妻均因本案遭判刑，倘均入監執行其家庭勢必無人照拂
    ，為免其家庭失序，本院因認其經此偵審判刑教訓當已知所
    警惕，日後信無再犯之虞，其所受宣告之刑以暫不執行為適
    當，爰併諭知緩刑五年，以勵自新。至被告丙○○○，依卷
    存之刑案資料查註紀錄表，甫因另案詐欺罪受有期徒刑十月
    執行完畢，依法自不得為緩刑之諭知，附此敘明。
五、公訴意旨另以：乙○○與丙○○○於八十六年四月十五日前
    開互助會成立後，二人共同基於意圖為自己不法所有，及行
    使偽造私文書之概括犯意聯絡，於該會八十六年八月止會前
    之五月，由丙○○○於第二會冒用蔡朝琴、王清風名義標會
    得標，詐得會款花用，因認此部分涉犯詐欺及偽造私文書罪
    嫌。惟訊之被告乙○○與丙○○○則均否認有此部分犯行，
    被告乙○○辯稱：「該互助會皆由丙○○○處理，伊未參與
    過問」。被告丙○○○辯以：「標會固有寫標單，但無冒標
    情事，第二會確係由蔡朝琴、王清風共同得標，並無冒用其
    等名義標會詐取會款」等語。經查，蔡朝琴於偵查時陳稱：
    「我與王清風共標一個會。」、「（問：死會的錢如何付）
    各付一半。」，於本院前審陳稱：「我們……兩個人一起標
    這一會，一人分一半會錢。」（見偵續卷第七六頁反面，上
    更(一)卷第九一頁）；王清風亦供稱：「我參加的會還是活會
    。」、「（問：有無標到會給蔡朝琴收會款？）我與蔡朝琴
    共同標一會，每人各半。」、「……原先各人繳各人的會，
    後來標到會各分一半，還活會亦各付一半之會錢。」、「第
    二會蔡朝琴就標到了。」，並稱：「在第二會時，我有和蔡
    朝琴一起標一會。」等語（見偵續卷第八九、九０頁、），
    顯見該二人係以蔡朝琴之名義標得第二會，被告並無冒用之
    情事。雖證人王清風、蔡朝琴於原審就共同標會、事先有無
    聯絡等節之證述稍有出入，惟就重要事項之「一人跟一會」
    、「嗣後二人聯絡共分一會」等情，則互為一致，顯見二人
    雖就細節供述不一致，對於確實有標得會款，及二人平分一
    會等重要事項，則並無二致，足見被告丙○○○所稱第二會
    係由蔡朝琴、王清風標得，即可採信。此部分之犯罪自屬不
    能證明，惟公訴人認此部分與被告上開科刑部分具連續犯關
    係，為裁判上一罪，此部分自不另為無罪之諭知，附此明
    。
六、至被告丙○○○前經本院以八十七年度上易字第三０三號，
    於八十七年四月十四日，判處有期徒刑十月並已執行完畢之
    詐欺事實，經核卷附之該案判決內容，其係於八十五年六月
    八日至八十六年三月底間，連續藉詞其夫承包工程發生意外
    有工人死亡須理賠，而向他人詐借款項花用，要與本案詐標
    會款之犯罪手法相異，且兩案犯罪時間亦難認密接，而被告
    亦否認本案犯罪，是二案間應無連續犯之適用，本案非該案
    判決效力所及，本院自得依法就本案為實體之判決，併此說
    明。
據上論斷，應依刑事訴訟法第三百六十九條第一項前段、第三百
    六十四條、第二百九十九條第一項前段，刑法第二十八條、
    第五十六條、第二百十六條、第二百十條、第三百三十九條
    第一項、第二百十九條、第二百二十條第一項、第五十五條
    、第七十四條第一款、罰金罰鍰提高標準條例第一條前段，
    判決如主文。
本案經檢察官王碧霞到庭執行職務。
中　　華　　民　　國　　94　　年　　11　　月　　29　　日
                 刑事第四庭     審判長法  官  吳志誠
                                      法  官  陳珍如
                                      法  官  林勝木
以上正本證明與原本無異。
如不服本判決，應於收受本判決後十日內向本院提出上訴書狀。
其未敘述上訴理由者並得於提起上訴後十日內向本院補提理由書
狀（均須按他造當事人之人數附繕本）「切勿逕送上級法院」。
　　　　　　　　　　　　　　　　　　　書記官  吳秋賢
中　　華　　民　　國　　94　　年　　11　　月　　30　　日
附錄法條：
刑法第二百十六條：
行使第二百十條至第二百十五條之文書者，依偽造、變造文書或
登載不實事項或使登載不實事項之規定處斷。
刑法第二百十條：
偽造、變造私文書，足以生損害於公眾或他人者，處五年以下有
期徒刑。
附  表
┌──────────────────────────┐
│      年４月日起會，每會１萬元之互助會會員名  │
├──┬─────┬─────┬──────┬────┤
│編號│被冒標會員│ 冒標標息 │ 所得金額   │備註    │
│    │          │（新台幣）│（新台幣）  │        │
├──┼─────┼─────┼──────┼────┤
│ 1  │阿珍，即偽│ 1,600元  │ 201,600元  │第三會  │
│    │造「阿珍」│          │            │計活會會│
│    │之簽名即署│          │            │員二十四│
│    │押一枚於標│          │            │名      │
│    │單上      │          │            │        │
├──┼─────┼─────┼──────┼────┤
│ 2  │徐安心，即│ 2,500元  │ 180,000元  │第四會  │
│    │偽造「徐安│          │            │計活會會│
│    │心」之簽名│          │            │員二十四│
│    │即署押一枚│          │            │名      │
│    │於標單上  │          │            │        │
├──┴─────┴─────┴──────┴────┤
│                         合計：381,600元            │
└──────────────────────────┘
